【裁判字號】    98,消債抗,36
【裁判日期】    990126
【裁判案由】    抗告事件
【裁判全文】
臺灣花蓮地方法院民事裁定            98年度消債抗字第36號
抗  告  人  甲○○
上列抗告人因消費者債務清理條例事件聲請更生，對於民國98年
8月20日本院98年度消債更字第64號裁定，提起抗告，本院裁定
如下：
    主    文
抗告駁回。
抗告程序費用新臺幣壹仟元由抗告人負擔。
    理    由
一、按債務人對於金融機構因消費借貸、自用住宅借款、信用卡
    或現金卡契約而負債務，在聲請更生或清算前，應提出債權
    人清冊，以書面向最大債權金融機構請求協商債務清償方案
    並表明共同協商之意旨，消費者債務清理條例第151條第1項
    定有明文。次按債務人與金融機構協商成立者，不得聲請更
    生或清算，但因不可歸責於己之事由，致履行顯有重大困難
    者，不在此限；本條例施行前，債務人依金融主管機關協調
    成立之中華民國銀行公會會員辦理消費金融案件無擔保債務
    協商機制與金融機構成立之協商，準用前項之規定，消費者
    債務清理條例第151條第5項、第6項分別定有明文。是債務
    清償方案成立後，債務人應按其條件履行，惟於其後發生情
    事變更，在清償期間收入或收益不如預期，致該方案履行困
    難甚或履行不能，而認有不可歸責於債務人之事由；或因締
    結債務清償方案之時，以債務人所處之協商時主、客觀環境
    ，按一般有經驗、理性之人之標準，以事後觀察，使債務人
    作成協商意思表示而發生不健全或不自由之情形，有高度蓋
    然性，始從寬認定有不可歸責於債務人之事由，而得依本條
    例第151條第5項但書之規定聲請更生或清算。
二、抗告意旨略以:
(一)抗告人於民國96年1月間發生車禍，導致左腳踝及左手骨折
    ，96年1月14日急診住院，至同年月23日出院返家休養，因
    無法工作且需人照料，致使收入短少，96年1月至4月平均薪
    資收入僅有新台幣 (下同)15,622 元，而鈞院卻以抗告人96
    年度之年收入為760,921元，來認定抗告人平均每月收入為
    63,410元，而認抗告人有能力清償債務，實有不當。又抗告
    人配偶胡桂美96年度每月薪資實際總領148,530元，平均每
    月薪資為12,378元，亦與鈞院認定之平均月薪24,723元有差
    異。
(二)再者，抗告人配偶胡桂美96年度平均薪資為12,378元，然因
    其本身亦有協商債務每月須償還4,788元，扣除後，所剩金
    額7,590元不足分擔家庭費用之支出，故三名子女的扶養費
    ，全由抗告人自行負擔。惟抗告人除須每月清償協商金額29
    ,000元外，尚有土地銀行150萬元信貸未納入95年之協商內
    ，故每月另須清償19,600餘元，以及房屋貸款8,643元，合
    計抗告人每月須清償57,243元。加計抗告人本身及三名子女
    之扶養費39,316元，(以97年度每人每月最低生活費9,829元
    計算，計算式:9,829×4＝39,316)，合計共須96,559元。而
    縱以抗告人96年度平均月收入63,410元計算，仍不足以負擔
    。
(三)綜上所述，抗告人因上揭事由而毀諾，屬客觀上不可歸責於
    己之事由，而非抗告人主觀上惡意不履行協商債務。抗告人
    亦非如鈞院所認收入大於負擔。為此依法提起抗告，請求廢
    棄原裁定等語。
三、經查:（除引用原審裁定所載之理由如附件所示外，另補充
    如下）
(一)抗告人前於消費者債務清理條例施行前，依金融主管機關協
    調成立之中華民國銀行公會會員辦理消費金融案件無擔保債
    務協商機制，與最大債權銀行台東企銀 (現為荷商荷蘭銀行
    ) 於95年10月19日成立協商，雙方約定由抗告人自95年11月
    起，分120期，利率4.75％，每月清償29,000元，至全部清
    償為止，惟抗告人於96年5月2日經最大債權銀行通報毀諾等
    情，此有最大債權銀行陳報狀、協議書、無擔保債務還款計
    畫附卷可稽，堪可認定。原審認定抗告人與最大債權銀行約
    定自96年1月起，分120期，利率7%，每月清償29,000元有誤
    ，附此更正說明。
(二)抗告人主張其每月必要支出包括房屋貸款8,643元，並持續
    繳款自96年11月26日 (抗告人毀諾後)。有抗告人提出之合
    作金庫銀行活期儲蓄存款存摺附卷可憑。惟此係清償有擔保
    之債務。此部分債務雖係以抗告人名下之不動產作擔保，然
    並不因此即認抗告人應優先清償此部分債務而置其他無擔保
    債權人之權益於不顧，倘認抗告人清償房屋貸款之支出係屬
    生活必要費用，豈非獨厚於有擔保債權人，是以，抗告人主
    張其每月必要支出包括清償房屋貸款8,643元，尚無可採。
(三)又按，抗告人固主張配偶胡桂美實際薪資僅有12,378元，且
    本身亦有協商債務須每月償還4,788元，致無法協助分擔家
    庭費用支出等情，惟胡桂美與最大債權銀行所成立的清償協
    議日期為95年5月2日，有抗告人提出之胡桂美協議書附卷可
    憑。此為抗告人於協商當時即明知，卻仍與各擔保債權銀行
    成立協商，致無法履行，則抗告人顯可預見其未來有不能清
    償之情事或不能清償之虞之情況，是抗告人事後無法履約乃
    係當時自願協商之結果，其有可歸責於己致無法履行協商條
    件之原因自明。
(四)另按，抗告人雖於96年1月間發生車禍，導致收入減少，觀
    其所提出之合作金庫銀行活期儲蓄存款存摺，96年1月薪資
    收入為76,530元，96年2月至4月分別為11,643元至19,936元
    之間。而於96年5月又回復為100,836元，96年度之平均收入
    為63,410元。足認抗告人之薪資收入減少，是因為車禍所導
    致一時之經濟不便，並非長期之經濟變化。且抗告人得依上
    開債務協商機制中關於短暫性延期之繳款規定，檢具相關證
    明向最大債權銀行申請延後繳款，要非選擇逕為毀諾而不依
    約履行。故抗告人於毀諾後，逕向本院提起更生，實難認得
    以車禍為由主張為不可歸責於己，致履行顯有重大困難之事
    由。
四、綜上所述，本件難認抗告人有何不可歸責於己，致履行顯有
    重大困難之事由，即使抗告人事後有履行不便之情形，亦應
    經由個別債權銀行協商程序以求適當履債，而非逕行提起更
    生之聲請。準此，堪認抗告人尚乏不可歸責於己致履行顯有
    重大困難之事由存在。其聲請更生，顯然違背消費者債務清
    理條例第151條第6條準用同條第5項前段之規定，且上開欠
    缺又屬無從補正，從而，依上開說明，應予駁回其更生之聲
    請。原審所為駁回更生聲請之裁定，於法並無違誤，抗告人
    提起抗告，請求廢棄原裁定，難謂有理由。
五、據上論結，本件抗告為無理由，依消費者債務清理條例第15
    條，民事訴訟法第495條之1第1項、第449條第1項、第95條
    、第78條，裁定如主文。
中    華    民    國    99    年    1    月    26    日
                          臺灣花蓮地方法院民事庭
                            審判長法官    湯文章
                                  法官    陳燁真
                                  法官    陳鈺林
以上正本係照原本作成。
本裁定不得抗告。
中    華    民    國    99    年    1    月    29    日
                             法院書記官   李惠穎
附件
臺灣花蓮地方法院民事裁定            98年度消債更字第64號
聲  請  人  甲○○


上列當事人因消費者債務清理事件聲請更生，本院裁定如下：
    主  文
聲請駁回。
聲請費用由聲請人負擔。
    理  由
一、本件更生聲請之意旨略以：聲請人於95年間曾與最大債權銀
    行台東區中小企業銀行（合併後為荷商荷蘭銀行股份有限公
    司，下稱荷蘭銀行）協商成立債務清償方案，就其所提之每
    月協商還款方案金額為新台幣（下同）29,000元，分120 期
    ，利率4.75%。然聲請人於96年1月間發生車禍，導致左腳踝
    及左手骨折，96年1月14日急診住院，至23日出院返家休養
    ，無法工作需人照料，向親友借貸才勉強繳交債務協商金額
    至96年5月，深知無法以此方法長久下去，故選擇毀諾，再
    經休養後重返職場，收入也因而減少為2萬元，無法負擔1個
    月29,000元之還款，且家中尚有3名子女需扶養教育。爰提
    出更生程序之聲請。
二、按聲請更生或清算不合程式或不備其他要件者，法院應以裁
    定駁回之，但其情形可以補正者，法院應定期間先命補正，
    消費者債務清理條例第8條定有明文。又債務人與金融機構
    協商成立者，不得聲請更生或清算，但因不可歸責於己之事
    由，致履行顯有重大困難者，不在此限；本條例施行前，債
    務人依金融主管機關協調成立之中華民國銀行公會會員辦理
    消費金融案件無擔保債務協商機制與金融機構成立之協商，
    準用前項之規定，消費者債務清理條例第151條第5項、第6
    項亦分別有明文規定。衡諸債之關係，係以當事人間之信賴
    關係為基礎，為社會經濟組織之重要支柱，故當事人於以法
    律行為追求自己之利益之際，亦應顧及對方之利益，並考量
    債權債務在社會上之作用，本於誠實及信用之原則，行使債
    權及履行債務。是消費者債務清理條例之立法目的，係對於
    已陷入經濟上困境之消費者，若任其於惡性循環之債務窘境
    中自生自滅，將衍生嚴重之社會問題，難以維持安定之社會
    經濟秩序，故為兼顧債權人、債務人雙方之利益，對陷於經
    濟上困境之消費者，乃允其於消費者債務清理條例施行後，
    得選擇以重建型之更生程序或清算型之清算程序清理債務、
    重建生活，並在清理過程中能保有符合人性尊嚴之最低基本
    生活，藉以妥適調整債務人與債權人及其他利害關係人間之
    權利義務關係，保障債權人獲得公平受償，並謀求消費者經
    濟生活之重建復甦機會。然並非在維持債務人過去未撙節支
    出所為之生活習慣，是於評估聲請人清償債務之能力時，並
    非任其主張生活費用之數額，聲請人所主張每月之支出除為
    維持日常生活所必要者或為依法應為之給付外，其餘均難認
    屬必要支出。至若聲請人聲請更生程序僅係為圖謀減免債務
    ，而不為債務之履行，自有違債權契約為誠信契約之本旨而
    無從准許之。
三、經查：
（一）聲請人主張其負有新台幣（下同）4,061,540元之債務，
      其中無擔保之債務為2,799,540元、有擔保之債務為
      1,262,000元，而聲請人於本件更生聲請前，業於95年間
      依金融主管機關協調成立之中華民國銀行公會會員辦理消
      費金融案件無擔保債務協商機制與金融機構荷蘭銀行成立
      協商，雙方約定聲請人應自96年1月起，分120期，利率7%
      ，每月償還29,000元，而聲請人繳款至96年5月而毀諾等
      情，業據提出債權人清冊、財團法人金融聯合徵信中心債
      務清理條例前置協商專用債權人清冊、消費者債務清理聲
      請狀等件附卷可稽，自堪信為真實。
（二）聲請人雖主張其家庭必要開支共計為26,832元（含水電瓦
      斯費3,500元、伙食費為6,000元、手機通訊費1,500元、
      室內電話費1,275元、大樓管理費1,200元、租用停車位之
      費用1,000元、房屋稅357元、子女扶養費12,000元，見本
      院卷第7頁），而其於96年1月間受傷而無法工作，故需向
      親友借貸才能勉為繳納協商金額，故於96年5月毀諾等語
      。然查聲請人於96年度之年收入為760,921元（平均每月
      收入為63,410元），有財政部臺灣省北區國稅局綜合所得
      稅各類所得資料清單附卷可稽（見本院卷第18頁），以聲
      請人之每月收入扣除協商金額29,000元，每月尚餘34,410
      元，實足供聲請人主張之前開家庭必要支出費用26,832元
      ，況聲請人配偶胡桂美於96年度之年收入為296,681元（
      平均每月收入為24,723元），此財政部臺灣省北區國稅局
      綜合所得稅各類所得資料清單附卷可稽（見本院卷第20頁
      ），加計上述聲請人配偶胡桂美之收入，則聲請人每月家
      庭平均收入為88,133元（計算式：63410+ 24723＝88133
      ），相較於一般中低收入戶家庭堪稱餘裕，難認聲請人有
      何履行有重大困難之事由。
（三）又聲請人縱因受傷而暫時無法工作，然以聲請人之年收入
      觀之，此屬於短暫性的一時不便，而非長期的經濟變化，
      聲請人本應依債務協商機制中關於短暫性延期之繳款規定
      ，檢具相關證明向最大債權銀行申請延後繳款，然聲請人
      捨此途徑不為，而選擇逕為毀諾，實難認聲請人之毀諾具
      有不可歸責於己之事由。
四、綜上所述，本件聲請人於協商成立後，難認有何不可歸責於
    己之事由，致履行顯有重大困難，其聲請更生與前開規定不
    符，依首揭條文之意旨，本院即無從任由聲請人任意選擇毀
    諾而准予更生之理，自應駁回其更生之聲請。爰裁定如主文
    。
中    華    民    國    98    年    8     月    20    日
                      台灣花蓮地方法院民事庭
                          法      官  陳雅敏
上為正本係照原本作成。
如不服本裁定，應於裁定送達後10日內，以書狀向本院提出抗告
(應抄附繕本)，並繳納抗告費新臺幣1千元。
中    華    民    國    98    年    8     月    20    日
                          法院書記官  蕭惟

司法院資訊處製作；財團法人民間司法改革基金會備份。
